最高法院民事裁定　　　　　　　　　　　　　　　　九十一年度台抗字第四二一號
　　抗　告　人　財團法人中華民國消費者文教基金會
　　法定代理人　游明國
右抗告人因與相對人乙○○等間請求損害賠償聲請訴訟救助事件，對於中華民國九十
一年五月二十七日台灣高等法院裁定（九十一年度聲字第五三、五四、五五、五六、
五七號），提起抗告，本院裁定如左：
    主  文
原裁定廢棄，應由台灣高等法院更為裁定。
    理  由
按聲請訴訟救助，以當事人無資力支出訴訟費用，且訴訟非顯無勝訴之望為其要件，
此觀民事訴訟法第一百零七條第一項之規定自明。所謂無資力，係指窘於生活，且缺
乏經濟上之信用者而言（本院十八年抗字第二六○號、四十三年台抗字第一五二號判
例參照）。又依同法第一百零九條第二項、第二百八十四條規定，當事人就其請求救
助之事由，除依證據之性質不能即時調查者外，應提出能即時調查之證據以釋明之。
而聲請訴訟救助之當事人所應釋明者，僅以請求救助之事由為限，如以受訴法院管轄
區域內有資力之人出具保證書以代釋明，該具保證書人有無資力，應由受訴法院依職
權調查之（本院六十七年台抗字第五五二號判例參照）。本件原法院以：相對人乙○
○、己○○、丙○○、和昌建設股份有限公司、林義信、甲○○、戊○○、丁○○主
張因其財產遭受查封，其於本件訴訟提起第二審上訴應支出訴訟費用已無資力支出，
且非顯無勝訴之望，業據提出台灣板橋地方法院八十八年度裁全星字第四五二四號民
事裁定、民國八十八年十一月九日八十八年度民執全星字第二九一五號囑託查封登記
函、台灣花蓮地方法院八十九年三月二十三日花院祺民執金執全三五字第一七七一四
號函為證。又己○○提出台北縣新莊市中原里里長出具之清寒證明書，丙○○提出台
灣省建築師公會台北縣辦事處函，丁○○提出板信商業銀行股份有限公司董事劉朝升
出具之保證書，以為釋明，因而裁定對相對人准予訴訟救助，固非無見。惟查台北縣
新莊市中原里里長趙勇成如何知悉明瞭己○○之經濟狀況及有無資力情形？丁○○雖
提出劉朝升出具之保證書以代釋明，然具保證書人劉朝升有無資力？原法院悉未調查
說明；而丙○○提出之台灣省建築師公會台北縣辦事處函（見原法院九十一年度聲字
第五五號卷九頁），僅能證明丙○○於九十年間在該辦事處未曾辦理建築業務，查無
設計費收入，似不足為丙○○無資力支出訴訟費用之釋明。另就台灣板橋地方法院民
事裁定及囑託查封登記函、台灣花蓮地方法院函如何能釋明相對人窘於生活，且缺乏
經濟上之信用，原法院亦未予說明，遽以前揭理由裁定准予訴訟救助，已嫌率斷。況
抗告人陳稱：相對人之財產雖遭查封，惟於未撤銷查封之情形下，和昌建設股份有限
公司、林義信、甲○○、戊○○、丁○○、丙○○於八十九年九月二十一日與死傷者
家屬達成和解並給付新台幣（下同）二億多元之賠償金；戊○○於九十一年五月三十
一日前另給付抗告人五千一百萬元；又林義信、丁○○尚有其他不動產出租收益，足
認相對人尚未處於無資力狀態等語，並提出和解書、土地登記簿謄本、協議書、支票
、照片為證（見本院卷附抗告人於九十一年六月四日提出之抗告狀及其證物），此與
判斷相對人是否無資力支出訴訟費用攸關，於原法院未詳查究明前，所為准予相對人
訴訟救助之裁定，即屬可議。抗告意旨，指摘原裁定不當，聲明廢棄，非無理由。至
本院三十三年抗字第二四號判例固謂：法院准予訴訟救助者，他造既不因准予訴訟救
助之裁定而受不利益，即不得對此裁定提起抗告云云。但上開判例業經本院於九十年
五月一日九十年度第五次民事庭會議決議廢止，自不得再予援用，附此明。
據上論結，本件抗告為有理由。依民事訴訟法第四百九十二條第二項，裁定如主文。
中      華      民      國    九十一    年      七      月    二十五    日
                              最高法院民事第七庭
                                  審判長法官  蘇  茂  秋
                                        法官  徐  璧  湖
                                        法官  朱  建  男
                                        法官  曾  煌  圳
                                        法官  沈  方  維
      右正本證明與原本無異
                                              書  記  官
中      華      民      國    九十一    年      八      月      五      日
